臺灣臺中地方法院民事判決　　　　　　 94年度簡上字第298號
上　訴　人　乙○○
　　　　　　　　　　　號
訴訟代理人　林邦賢　　律師
被上訴人　　丁○○
　　　　　　林呂秀霞
上列當事人間請求遷讓房屋事件，上訴人對於中華民國94年 8月
11日本院臺中簡易庭93年度中簡字第2874號第一審判決提起上訴
，本院於民國96年1月5日言詞辯論終結，判決如下：
    主    文
上訴駁回。
第二審訴訟費用新台幣陸仟貳佰捌拾伍元由上訴人負擔。
    事實及理由
一、兩造之主張：
  (一)上訴人起訴主張：
    1.上訴人之父呂水於民國38年間，租地建築門牌號碼台中縣
      大里市○○路○段170號之土造房屋，供自己居住之用，後
      由被上訴人居住數年，嗣後因呂水之子丙○○以上開房屋
      向銀行設定抵押貸款，因未償還貸款致上開房屋遭查封拍
      賣，呂水則將部分上開房屋之所有權移轉予被上訴人丁○○。65年至69年間，上開房屋因道路拓寬工程而遭徵收及
      拆除，被上訴人丁○○所有房屋部分已所剩無幾且無法居
      住，呂水重新建造鋼架造及加強磚造2層樓房屋（第1層面
      積為85.6平方公尺、第 2層面積為75平方公尺），並借予
      被上訴人使用。82年 5月20日，呂水將重新建造之鋼架造
      及加強磚造 2層樓房屋出售予上訴人，於九二一地震後，
      因房屋老舊，上訴人乃同意被上訴人於92年間重新整修系
      爭房屋，並加蓋 3樓房屋，惟無獨立進出道路，因此系爭
      房屋為上訴人所有。及依台中縣稅捐稽徵處大屯分處93年
      10月20日中縣稅屯分房字第0930018582號函記載「大里市
      ○○路○段170號房屋稅籍資料有二戶，房屋納稅人分別為
      乙○○及丁○○」，雖台中縣房屋稅籍登記表記載坐落中
      興路1段170號之房屋於65年 9月13日拍賣，由丙○○名義
      移轉與被上訴人丁○○，然依台中縣稅捐稽徵處大屯分處
      82年度契稅繳款書上已明確記載「不動產標示（坐落）：
      ．．．中興路1段170號，原所有權人：呂水」，可見重新
      建造之建物係上訴人之父呂水所有；又依台中縣房屋稅籍
      登記表後附之房屋平面圖關於呂水售予上訴人房屋之結構
      已明確記載為「鋼架、加磚」，第一層鋼架部分面積34平
      方公尺、加磚部分面積51.58平方公尺，合計為85.58平方
      公尺，第二層鋼架部分面積34平方公尺、加磚部分面積41
      .04 平方公尺，合計為75.04平方公尺，故上訴人之父呂
      水與上訴人簽訂之買賣所有權移轉契約書上關於上訴人之
      父呂水售予上訴人房屋之結構、面積之記載，與台中縣房
      屋稅籍登記表後附之房屋平面圖上關於上訴人之父呂水售
      予上訴人房屋之結構、面積之記載相符，且複丈成果圖上
      所繪製之房屋圖形，與上訴人於82年 5月20日，向上訴人
      之父呂水買受之房屋圖形相符，顯見如複丈成果圖所示第
      一層、第二層部分房屋，確係上訴人向上訴人之父呂水購
      買。詎被上訴人丁○○主張其享有系爭房屋之所有權，並
      與被上訴人林呂秀霞無權占用上訴人所有之如複丈成果圖
      所示第1層Ｂ部分、第2層及第 3層部分房屋，致上訴人僅
      能使用如複丈成果圖所示第1層樓Ａ部分，面積為23.17平
      方公尺之房屋，爰依民法第 767條之規定，訴請被上訴人
      遷讓等語。
    2.於本院補稱：被上訴人主張其自法院拍賣取得訴外人丙○○所有之房屋，係坐落台中縣大里市○○段1310、1313、
      1410、1416之3地號土地，與上訴人所主張系爭房屋所坐
      落之同段1308、1309、1310、1311、1312、1416之3、144
      7 地號土地不同，可知被上訴人所主張自丙○○處取得之
      房屋並非系爭房屋。縱認被上訴人丁○○從法院拍賣取得
      丙○○之房屋即為系爭房屋，系爭房屋之水泥磚塊部分係
      呂水所出資建築，並非丙○○所蓋，因此系爭房屋之所有
      權人實為呂水。65年間本院拍賣丙○○之房屋，實係丙○○擅以系爭房屋為其所有而售予被上訴人丁○○，應屬無
      權處分，呂水並未承認該處分行為，從而被上訴人丁○○
      未能因法院之拍賣而取得系爭房屋之所有權。又，縱認系
      爭房屋之水泥磚造部分係丙○○所蓋，65年間法院拍賣丙○○之房屋前，丙○○所增建水泥磚塊部分已附合於呂水
      所有未拆除之部分房屋後面，且須從系爭房屋之唯一大門
      進出，顯失其獨立性而成為呂水所有系爭房屋之一部分，
      因而呂水取得該增建部分之所有權，不因系爭房屋曾於70
      年間因道路拓寬而拆除一部分而有不同。呂水於82年 5月
      20日將系爭房屋讓售上訴人，上訴人除取得呂水原所有房
      屋之所有權外，尚包括事後增建部分之所有權。
  (二)被上訴人則以：被上訴人丁○○並未買受由呂水所建造之土
    造房屋，呂水所建造之土造房屋早被徵收並拆除，並由呂水
    領取徵收補償費。被上訴人現所居住使用如原審附圖所示第
    一層 B部分、第二層部分加強磚造房屋係丙○○所興建，由
    被上訴人在65年因法院拍賣取得該屋所有權，該屋並未拆除
    重建，僅前面土塊厝有拆除整修；原審附圖所示第三層部分
    ，係被上訴人所增建。台中縣政府74年建管使字第608 號使
    用執照卷宗第 9頁所示照片中之房屋係道路拓寬後始興建，
    該道路曾拓寬過 2次，該屋原本係土塊厝，之後才翻修。系
    爭房屋坐落之土地係被上訴人丁○○向訴外人甲○○、張秋
    美所承租，且由被上訴人繳納租金，由於系爭房屋占用訴外
    人戊○○所有之土地，嗣後系爭房屋廚房部分遭拆除，由戊○○補貼新台幣（下同）30,000元予被上訴人。被上訴人同
    意系爭房屋之一樓由上訴人依現狀繼續使用，但不同意上訴
    人依其在一樓所使用部分往上隔間，使其使用部分二樓之空
    間，並自行在一樓裝設樓梯通往二樓等語，資為抗辯。
  (三)原審法院審酌兩造攻擊防禦方法，為上訴人全部敗訴之判決
    。上訴人對原審判決不服，提起上訴，並為上訴聲明：1.原
    判決廢棄。2.被上訴人應將坐落台中縣大里市○○路○段170
    號如原審判決附圖所示第1層Ｂ部分面積90.32平方公尺、第
    2 層部分面積101.5平方公尺、第 3層部分面積74.53平方公
    尺，遷讓交還上訴人。被上訴人則答辯聲明：上訴駁回。
二、得心證之理由：
  (一)經查如原審判決附圖（即台中縣大里地政事務所94年4月26
    日複丈成果圖、複丈日期為94年4月1日）所示坐落台中縣大
    里市○○段1311號、1312號、1310號、1416-3號、1309號、
    1447號、1308號土地上，門牌號碼台中縣大里市○○路○段
    170號之房屋（即如附圖所示第一層Ｂ部分面積90.32平方公
    尺、第二層部分面積101.5平方公尺、第三層部分面積74.53
    平方公尺，以下簡稱系爭建物），現由被上訴人占有使用之
    事實，為兩造所不爭執，且經原審到場履勘屬實，有原審勘
    驗筆錄、複丈成果圖各一件、現場照片32張在卷可參，此部
    分事實堪認為真實。
  (二)當事人主張有利於己之事實者，就其事實有舉證之責任，民
    事訴訟法第277條定有明文。而民法第767條所有物返還請求
    權之行使，其要件為1.請求權人須為所有人或依法得行使所
    有權之人。2.相對人為現占有該物之人，包括直接占有人及
    間接占有人。3.相對人之占有係出於無權或侵奪所為之占有
    。可知欲行使民法第767 條所有物返還請求權之人，即須先
    就其係該物之所有人或依法得行使所有權之人之有利於己之
    事實，負舉證之責。查上訴人主張系爭建物1、2樓部分本為
    其所有而借被上訴人使用，系爭建物 3樓部分乃被上訴人得
    上訴人同意修建而附合於原建物，所有權亦屬上訴人所有，
    上訴人現不同意被上訴人繼續使用系爭建物，被上訴人無權
    占用系爭建物，應予遷讓返還等語。然上訴人主張系爭建物
    為其所有之事實，業為被上訴人所否認，並辯稱：系爭建物
    一部分，係被上訴人丁○○向法院拍賣取得，其後再加以增
    建二、三樓部分，系爭建物並非上訴人所有而借予被上訴人
    使用等語。是上訴人其為系爭建物之所有人之事實，既為被
    上訴人所否認，則上訴人自應就其係系爭建物之所有人或依
    法得行使所有權之人之有利於己之事實，先負舉證之責。從
    而，本件所應審究者，應即為上訴人是否已經證明其為系爭
    建物之所有權人，茲就上訴人所為之主張及舉證分述如后。
  (三)上訴人雖於原審提出建築改良物買賣所有權移轉契約書一件
    、房屋稅繳款書、存證信函、房屋現值證明書、土地登記簿
    謄本十九紙、平面圖一件及於本院審理時提出台中縣稅捐稽
    徵處大屯分處房屋稅籍證明書二件等為證。然查，上訴人於
    原審所提出之存證信函、平面圖係上訴人自行書寫催告被上
    訴人遷移系爭建物之書狀，及自繪之現場圖，該等書證所載
    內容為上訴人之自我陳述，自難以該等書狀之內容即認系爭
    建物所有權為上訴人所有。又上訴人所提建築改良物買賣所
    有權移轉契約書為上訴人與訴外人呂水（即上訴人之父）二
    人間之買賣契約，被上訴人並非該契約當事人；而基於債權
    相對性之原則，被上訴人自無受該契約內容拘束之理。雖依
    上訴人與訴外人呂水間之建築改良物買賣所有權移轉契約書
    上固載明買賣之標的為台中縣大里市○○路○段170號地面層
    面積為加強磚造51.6平方公尺、鋼架造34平方公尺、第二層
    加強磚造41平方公尺、鋼架造34平方公尺等，然查上訴人與
    訴外人呂水二人為該件買賣時，就買賣之建物並無實際測量
    ，其上所載構造、面積等，顯係依台中縣稅捐稽徵處大屯分
    處之稅籍資料所載事項而予填載者，自難依該建築改良物買
    賣所有權移轉契約書即證明上訴人為系爭建物之所有權人或
    得行使所有權之人，上訴人此部分之主張，尚不可採。
 (四) 次查，上訴人所提之房屋稅繳款書數張，均是行政機關查核
    課稅之文書，該文書並未記載課稅內容所指之建物是否包含
    系爭建物，況被上訴人丁○○占有使用系爭建物，行政機關
    亦對之課稅，復有被上訴人丁○○所提之房屋稅籍證明一份
    在卷可參。而經原審及本院分別向台中縣稅捐稽徵處大屯分
    處函調臺中縣大里市○○路○段170號房屋稅稅籍資料，可知
    台中縣大里市○○路○段170號房屋有二納稅義務人，其一原
    為上訴人之父呂水，於82年6月22日間移轉登記予上訴人（
    買賣日期為82年5月20日），課稅面積地面層為加強磚造51.
    58平方公尺、鋼架造34平方公尺、第二層加強磚造41.04平
    方公尺、鋼架造34平方公尺，惟並未載明房屋建造年月，上
    載最早查核房屋稅籍之日期為64年間。另一納稅義務人原為
    證人丙○○，於65年 9月13日因法院拍賣而移轉予被上訴人
    丁○○，課稅面積地面層為加強磚造12.38平方公尺、第二
    層加強磚造12.38平方公尺，房屋建造日期則記載61年3月，
    有該分處94年10月25日中縣稅屯分房字第0940019194號函檢
    附之房屋稅籍登記表及平面圖影本 4紙附卷可參。而依房屋
    稅條例第4條第1項前段規定房屋稅向房屋所有人徵收之規定
    觀之，該處既有二房屋稅之課稅義務人，應可推定該處有二
    建物及二所有人。雖上訴人主張依該課稅資料所載結構及面
    積等，可知系爭建物係其向呂水所購買者。然查上訴人與呂
    水間之買賣移轉，係稅捐機關受理當事人聲請移轉，僅依原
    課稅資料辦理納稅義務人之移轉而已。且關於呂水所有之房
    屋，分於62年、69年間各因中興路 1段拓寬而為部分拆除各
    一次，此為兩造所不爭執；其中第二次拓寬部分，於70年間
    由交通部公路總局西部濱海公路中區工程處辦理拆遷補償，
    拆除呂水所有坐落於重測前台中縣大里市○○段57-1地號上
    之建物（門牌號碼則為台中縣大里市○○路 ○段170、172號
    ）面積37.4平方公尺，有該處95年1月3日濱中用字第094000
    7285號函檢送之「台三線201K＋017---202K＋982.13 段（
    大里橋至草湖橋）工程用地地上物補償費清冊及路基加寬工
    程用地地上物補償費清冊影本」各一紙在卷可查；而經拆遷
    補償後，關於呂水建物部分之課稅構造及面積並未因之而有
    改變，已足見該課稅資料，並非與事實相符。且如前所述，
    依台中縣稅捐稽徵處大屯分處函覆之臺中縣大里市○○路○
    段170號房屋稅稅籍資料，其中納稅義務人為上訴人部分，
    最前面部分為二層鋼架造面積各34平方公尺之建物；上訴人
    現使用部分，其構造則應為加強磚造之建物，有現場照片可
    稽；亦即該鋼架造部分之建物，應已於大里市○○路 ○段拓
    寬時遭拆除；然依上訴人所提出92年9月7日之房屋稅籍證明
    書仍記載為鋼架造部分有二層樓，面積各34平方公尺，顯與
    事實不符。再依台中縣稅捐稽徵處大屯分處函覆臺中縣大里
    市○○路○段170號房屋稅稅籍資料記載，納稅義務人為被上
    訴人丁○○部分，課稅面積為二層樓加強磚造面積各12.38
    平方公尺；然查被上訴人丁○○早於65年 9月13日經法院拍
    賣取得之系爭房屋為本國式鐵筋加強磚造二層住宅樓房，基
    層為住宅及廚房，面積 69.44平方公尺，二層為住宅，面積
    49.23平方公尺，合計面積為 118.67平方公尺，有台中縣霧
    峰地政事務所建物複丈成果圖及本院65年度執字第1724號權
    利移轉證書影本在卷可查，而經被上訴人丁○○向稅捐機關
    辦妥稅籍移轉登記時，其面積並未如實更正，顯見該課稅資
    料，應與現狀不符，自不能僅依上開課稅資料，即遽以推斷
    所有權之歸屬。上訴人主張依上開原始稅籍資料所記載之略
    圖及附記，與上訴人主張之建物圖形相仿、建材相偌，而得
    判斷被上訴人所占有之系爭建物，係上訴人所有，顯無可採
    。
  (五)另查被上訴人丁○○抗辯系爭建物即如原審附圖所示第一層
    B 部分、第二層部分加強磚造房屋係證人丙○○所興建，由
    被上訴人丁○○於65年因法院拍賣取得該屋所有權等事實，
    有被上訴人提出本院65年度執字第1724號權利移轉證書在卷
    可查；被上訴人丁○○之取得系爭建物既係經由法院之拍賣
    程序取得，應足推斷其係適法之占有人。上訴人雖主張系爭
    建物之拍賣係證人丙○○無權處分訴外人呂水所有之建物，
    且未經呂水之承認，而屬無權處分等語。然查法院之拍賣，
    自查封、鑑價、定拍、拍定、分配價金乃至發給權利移轉證
    書，時日非短，而呂水於斯時同為占有台中縣大里市○○路
    ○段170號部分建物之占有人，對於該處部分建物遭法院拍賣
    之事，自應知之；果法院拍賣之建物非證人丙○○所有，而
    係訴外人呂水所有者，當會提出異議，應無任由法院拍賣完
    畢而不爭執之理；上訴人主張此部分事實，應屬變態事實，
    是主張變態事實者，即須就其所主張之事實負舉證責任，而
    上訴人除舉出前揭其與訴外人呂水間之建築改良物買賣所有
    權移轉契約書及稅籍資料外，並未提出其他事證以實其說，
    而建築改良物買賣所有權移轉契約書及稅籍資料，並不足以
    證明上訴人主張之事實，業已如前述，足認上訴人此部分主
    張亦不足採信。且經原審訊問證人丙○○到庭陳證：「（台
    中縣大里市○○路○段170號房子你有無住過？）證人答：幾
    十年前我有住過，當時有兩個門牌號碼，一個 170號、一個
    為 172號，兩棟房子都是我父親呂水所興建的，我們全家人
    都住在一起，房子前面是土造的，後來我在土造房子又蓋一
    間水泥屋，大約十幾坪二樓的，後來我這房子沒有保存登記
    ，被別人拍賣，由被告（即被上訴人）丁○○買走。我所蓋
    的房子是在土造房子後面，是共同使用 170號的門牌，我所
    蓋的房子於道路拓寬時沒有被拆除，我父親呂水所蓋的房子
    有被拆除二次。系爭房子我有去看過二次，我蓋的房子還在
    。」等語（見原審卷94年 2月24日言詞辯論筆錄），依證人
    丙○○上開證述內容，被上訴人丁○○現使用之建物，確係
    透過法院拍賣，而自有處分權限之占有人丙○○手中，取得
    系爭建物之占有，其占有之建物為丙○○所增建者；遭徵收
    拆除之建物屬呂水之建物，而非丙○○所建之建物；經核證
    人丙○○於原審所述遭徵收拆除之建物為呂水所有之事實，
    亦與交通部公路總局西部濱海公路中區工程處95年1月3日濱
    中用字第0940007285號函檢送之「台三線201K＋017---202K
    ＋982.13段（大里橋至草湖橋）工程用地地上物補償費清冊
    及路基加寬工程用地地上物補償費清冊影本」各一紙所載領
    取補償費之人為呂水之事實相符，證人丙○○所證情節，當
    屬可採。顯見被上訴人丁○○所占有之建物非自呂水手中取
    得，被上訴人丁○○占有之系爭建物亦無遭徵收拆除之事實
    ，而上訴人就被上訴人丁○○拍賣取得之建物，業經徵收拆
    除之事實，復未舉出該屋業已拆除、而被上訴人丁○○業有
    領取補償費用之事證，以資證明，應無可採。
  (六)再查依卷附拍賣資料顯示，被上訴人丁○○於65年 9月13日
    經法院拍賣取得之建物係坐落重測前台中縣大里市○○段37
    4-6、373-1、373-27地號土地上之房屋，為本國式鐵筋加強
    磚造二層住宅樓房，基層為住宅及廚房，面積69.4 4平方公
    尺，二層為住宅，面積 49.23平方公尺，合計面積為118.67
    平方公尺，於查封時由地政機關編定為台中縣大里市○○段
    909建號（重測後為345建號），有本院65年度執字第1724號
    權利移轉證書、台中縣霧峰地政事務所建物複丈成果圖影本
    及臺中縣大里地政事務所95年3月3日里地登字第0950002565
    號函檢送土地、建物登記簿謄本在卷可查。上訴人雖爭執被
    上訴人占有系爭建物之基地坐落與拍賣取得建物之基地坐落
    不同等語。然查被上訴人丁○○於65年 9月13日拍賣取得建
    物之面積為，基層面積69.44平方公尺，二層面積49.23平方
    公尺，合計面積為118.67；現占有之面積則為第1層面積90.
    32平方公尺、第2層面積為101.5平方公尺，與其於65年9 月
    13日拍賣取得占有之面積並不相同，顯見其後已經有增、改
    建，而經原審勘驗測量結果，被上訴人現占有系爭建物之基
    地坐落臺中縣大里市○○段1311、1312、1310、1416 -3 、
    1309、1447、1308土地上（第 1層部分並未占有第1308地號
    ），而該區段曾經重測，重測後台中縣大里市○○段374-6
    地號，變更為台中縣大里市○○段第1313地號，塗城段373-
    27地號則變更為成功段第1310地號，塗城段第373-1地號變
    更為成功段第1410地號，再分割出成功段第1309、1416-3等
    地號，有台中縣大里地政事務所94年11月23日里地登字第09
    40014782號函檢送相關土地登記簿謄本附卷可查；顯見被上
    訴人所占有系爭建物，與其於65年 9月13日因拍賣取得之建
    物，其面積大小雖有不同，然主要部分之基地坐落位置並無
    二致，亦即係坐落台中縣大里市○○段第1416-3地號（重測
    前為塗城段373-1地號）、第1310地號（重測前為塗城段373
    -27 地號）之位置並無不同，是上訴人主張被上訴人因拍賣
    取得之建物與其現占有之建物並不相同等語，亦不足採。
  (七)末查，系爭建物所占有之部分基地係向證人甲○○承租者（
    土地所有權人為其妻張秋美），而於被上訴人丁○○向法院
    拍定取得建物之權利後，即由被上訴人丁○○向出租人即證
    人甲○○給付租金，且房屋未曾全部拆除重建過，業據證人
    甲○○於本院審理時證述明確。而按占有人於占有物上行使
    之權利，推定其適法有此權利，民法第 943條定有明文。查
    被上訴人丁○○自65年 9月13日因拍賣取得系爭建物之權利
    後，數十年來均現實占有系爭建物，且按時給付地租予出租
    人甲○○，業如前述，自應推定其有適法占有之權利。上訴
    人雖另主張被上訴人所占有之房屋曾經附合於訴外人呂水所
    建之房屋，然查上訴人並未就此事實，提出確切之證據以實
    其說；且依原審到場勘驗測量之結果，上訴人與被上訴人各
    自占有之部分，均有單獨出入之門戶，建物並無獨立性之欠
    缺，上訴人主張附合之說，自難採信。
三、綜上所述，上訴人既無法舉證證明被上訴人現所占有如原審
    附圖所示第一層Ｂ部分面積 90.32平方公尺、第二層部分面
    積101.5平方公尺、第三層部分面積74.53平方公尺之系爭建
    物為其所有，則其主張被上訴人係無權占有其所有之上開系
    爭建物，而依所有權之物上請求權之法律關係，訴請被上訴
    人遷讓返還系爭建物，即與所有物返還請求權行使之要件不
    符；是上訴人聲明請求被上訴人應將坐落台中縣大里市○○
    路○段170號之房屋，如附圖所示第一層Ｂ部分面積90.32 平
    方公尺、第二層部分面積101.5平方公尺、第三層部分面積
    74.53平方公尺，遷讓交還上訴人，為無理由，應予駁回。
    又上訴人之訴既經駁回，其假執行之聲請即失所附麗，應併
    予駁回之。是原審為上訴人敗訴之判決，及駁回其假執行之
    聲請，經核並無違誤，上訴意旨指摘原審判決不當，求予廢
    棄改判，為無理由，應予駁回。
四、本件事證已臻明確，兩造其餘攻擊防禦方法及所舉證據，經
    審酌結果，與本件判決結論均無影響，爰不一一論述，附此
    敘明。
五、據上論結，本件上訴為無理由，依民事訴訟法第436條之1第
    3 項、第449條第1項、第78條，判決如主文。
中　　華　　民　　國　　96　　年　　1 　　月　　23　　日
              民事第四庭    審判長法  官  許秀芬
                                  法  官  夏一
                                  法  官　林源森
以上正本係照原本作成。
本件判決不得上訴。
中　　華　　民　　國　　96　　年　　1 　　月　　23　　日
                                  書記官
